【裁判字號】    90,訴,3429
【裁判日期】    901001
【裁判案由】    返還不當得利
【裁判全文】
臺灣臺北地方法院民事判決  九十年度訴字第三四二九號
    原      告  中國信託商業銀行股份有限公司
    法定代理人  乙○○
    訴訟代理人  甲○○
    被      告  丙○○
右當事人間請求返還不當得利事件，本院判決如左：
    主    文
被告應給付原告新台幣貳佰貳拾肆萬零柒拾伍元及自民國九十年七月十七日起至清償
日止，按週年利率百分之五計算之利息。
訴訟費用由被告負擔。
本判決於原告以新台幣柒拾肆萬陸仟元供擔保後，得假執行；但被告如於假執行程序
實施前，以新台幣貳佰貳拾肆萬零柒拾伍元為原告預供擔保，得免假執行。
    事    實
一、原告方面：
    (一)聲明：除假執行擔保金額外，如主文所示。
    (二)陳述：
      １被告丙○○與訴外人周淑焄於民國八十四年十一月九日向原告中國信託商業
        銀行股份有限公司辦理房屋借款及透支借款，透支借款部分由被告在原告支
        票存款帳戶（帳號０一五─三０─二七五四五─五七）透支額度內，由被告
        簽發票據使用，並由周淑焄供坐落台市○○○路○段一一０號十樓之一房屋
        及土地設定抵押權與原告以為擔保。至八十七年八月十三日被告結清房屋借
        款及透支借款，原告乃開立清償證明並交付抵押設定契約書、他項權利證明
        書與被告，終止借款契約，但因原告作業疏失，未於契約終止後，將前開支
        票存款帳戶之透支額度凍結，被告遂於八十七年九月十一日起至八十九年十
        月廿五日止，開立票據由原告墊付票款予執票人，合計金額七百五十萬六千
        一百十元，其間被告雖有存入款項五百二十六萬六千零三十五元，然仍受有
        墊付利益二百二十四萬零七十五元，原告自發現作業疏失，多次通知被告返
        還墊付票款，惟被告迄未償還，為此依民法第一百七十九條之規定，請求被
        告返還上開墊款利益及自起訴狀繕本送達之翌日起至清償日止，按週年利率
        百分之五計算之利息。
      ２原告與被告所訂之房屋及透支借款契約均已因被告提前清償而終止，被告所
        開立之支票存款契約雖未隨之終止，然原告已無義務在被告支票存款帳戶存
        款餘額不足之情況下，為被告墊付票款，原告純因作業疏失而誤為墊付，致
        被告受有墊付利益，原告受有損害，被告自應返還其所受利益。
      ３被告辯稱其未接獲原告通知，導致其開出之票據遭退票，使其信用受損云云
        。惟被告既能提出原告之對帳單，足見浩對其支存帳戶內之存款餘額，知之
        甚詳，且原告從未拒絕被告將票款存入其帳戶，又無義務為被告墊付票款，
        則在其存款不足支付票面金額情況下，自應依法將被告開立票據退票，由被
        告補足存款後註銷其退票記錄，豈能如被告所言應先為其墊付票款。縱認兩
        造間透支借款契約仍未終止，則照被告所提出之對帳單，其動用之透支額度
        在八十九年十月廿五日時已達二百五十九萬七千八百十三元，超出約定之八
        十萬元限額，若加計已償還之房屋借款額度後，亦僅餘二千一百八十七元可
        用額度，在八十九年十一月十日被告已無足夠額度可資動用支付票款，依約
        於被告未補足差額前，原告亦無義務為被告墊付票款，被告應自負支付之責
        任及退票之不利益。再者，被告透支借款契約若未終止，則至八十九年十一
        月卅日亦已期滿未再延長，依約被告應立即將本金及利息如數償還。
    (三)證據：提出房屋借款／透支借款借據暨約定書、放款帳號還款交易明細及支票
      存款歷史交易明細表、個人授信客戶領取結清資料登記簿、支票存款帳戶簽發
      票據支用明細、支票存款帳戶存（轉）入明細為證。
二、被告方面：
    (一)聲明：
      １駁回原告之訴。
      ２如受不利益之判決，願供擔保，請准為免假執行之宣告。
    (二)陳述：
      原告發現內部作業疏失，並未事先告知被告，於八十九年十一月十日被告當日
      有票款須支付，始接獲原告業務單位電話告知，被告當日須還清所有透支借款
      二百六十萬元，如無法還清，則當日之票據一律退票，並凍結帳戶。因事出突
      然，被告主動詢問原告之貸款單位，請求原告先讓當日之票據兌現，但原告之
      業務單位相互推諉，無人能明確告知如何處理，最後票據退票，致被告信用受
      損。事情之經過，並非如原告所稱八十九年八月間發現其內部作業疏失，多次
      通知被告云云。況如原告八月間已通知被告，被告支出面處理，則原告自八月
      間應即凍結被告之透支帳戶，但當時並未凍結，顯見原告所陳與事實不符。原
      告之業務單位作業疏失在前，竟為坦護本身之權益，將疏失之後果及損害，推
      由被告承擔，致被告信譽受損，家庭失和，家人亦不諒解，其危害被告權益，
      莫此為甚。
    (三)證據：抵押權設定契約書、八十九年八月至十月支票存款往來對帳單為證。
    理    由
一、原告起訴主張：被告與訴外人周淑焄於八十四年十一月九日向原告辦理房屋借款
    及透支借款，透支借款部分由被告在原告所設第０一五─三０─二七五四五─七
    號支票存款帳戶之透支額度內，由被告簽發票據使用，並由周淑焄供坐落台市○
    ○○路○段一一０號十樓之一房屋及土地設定抵押權與原告以為擔保。嗣八十七
    年八月十三日被告結清房屋借款及透支借款，原告乃開立清償證明並交付抵押設
    定契約書、他項權利證明書與被告，終止借款契約，但因原告作業疏失，未於契
    約終止後，將前開支票存款帳戶之透支額度凍結，被告遂於八十七年九月十一日
    起至八十九年十月廿五日止，開立票據由原告墊付票款予執票人，合計金額七百
    五十萬六千一百十元，其間被告雖有存入款項五百二十六萬六千零三十五元，然
    仍受有墊付利益二百二十四萬零七十五元未與返還，原告自發現作業疏失，多次
    通知被告返還墊付票款，惟被告迄未償還，為此依民法第一百七十九條之規定，
    請求被告返還上開墊款利益及自起訴狀繕本送達之翌日起至清償日止，按週年利
    率百分之五計算之利息等語。
二、被告則以：原告發現內部作業疏失，並未事先告知被告，於八十九年十一月十日
    被告當日有票款須支付，始接獲原告業務單位電話告知，被告當日須還清所有透
    支借款二百六十萬元，如無法還清，則當日之票據一律退票，並凍結帳戶，因事
    出突然，被告主動詢問原告之貸款單位，請求原告先讓當日之票據兌現，但原告
    之業務單位相互推諉，無人能明確告知如何處理，最後票據退票，致被告信用受
    損等語資為抗辯。
三、經查，原告起訴主張被告與訴外人周淑焄於八十四年十一月九日向原告辦理房屋
    借款及透支借款，透支借款部分由被告在原告所設第０一五─三０─二七五四五
    ─七號支票存款帳戶之透支額度內，由被告簽發票據使用，並由周淑焄供坐落台
    市○○○路○段一一０號十樓之一房屋及土地設定抵押權與原告以為擔保，嗣八
    十七年八月十三日被告結清房屋借款及透支借款，原告乃開立清償證明並交付抵
    押設定契約書、他項權利證明書與被告，終止借款契約之事實，業據其提出房屋
    借款／透支借款借據暨約定書、放款號還款交易明細表及支票存款歷史交易明細
    表、個人授信客戶領取結清資料登記簿為證，並為被告所不爭執，應堪信為真實
    。次查，原告主張因其作業疏失，未於契約終止後，將前開支票存款帳戶之透支
    額度凍結，致被告於八十七年九月十一日起至八十九年十月廿五日止，開立之票
    據，由原告墊付票款予執票人，合計金額七百五十萬六千一百十元，其間被告雖
    有存入款項五百二十六萬六千零三十五元，然仍受有墊付利息二百二十四萬零七
    十五元之利益乙節，雖為被告所不否認，惟原告依民法第一百七十九條之規定請
    求被告返還上開墊款，則為被告所拒絕，辯稱原告未事先通知即凍結支票存款帳
    戶，導致其八十九年十一月十日到期之票據退票，使其信用受有損害云云。
四、按無法律上之原因而受利益，致他人受有損害者，應返還其利益，雖有法律上之
    原因，而其後已不存在者，亦同，民法第一百七十九條定有明文。本件兩造之支
    票透支借款契約，既已於八十七年八月十三日終止，原告即無再為被告墊款之義
    務，因其自身之作業疏失，繼續墊款，此項墊款自係無法律上之原因，使被告受
    有利益，並致其受有損害，原告自得依上揭不當得利之規定，請求被告返還所墊
    付之利益。雖原告發現後，未再予以墊款，導致被告八十九年十一月十日到期之
    票據因存款不足而遭退票，被告之信用乃因此受損，惟此乃另一法律關係，並不
    足以對抗原告之請求。從而，原告請求被告返還原告二百二十四萬零七十五元，
    及自起訴狀繕本送達之翌日即九十年七月十七日起至清償日止，按週年利率百分
    之五計算之法定遲延利息，為有理由，應予准許。
五、兩造均陳明願供保，請為假執行或免假執行之宣告，均核無不合，茲分別酌定相
    當之金額，准許之。
六、據上論結，本件原告之訴為有理由，依民事訴訟法第七十八條、第三百九十條第
    二項、第三百九十二條，判決如主文。
中      華      民      國      九十      年      十      月    卅一    日
                                        民事第六庭法      官  劉坤典
右為正本係照原本作成
如對本判決上訴，須於判決送達後廿日內向本院提出上訴狀
中      華      民      國      九十      年      十      月    卅一    日
                                                  法院書記官  王朝枝


司法院資訊處製作；財團法人民間司法改革基金會備份。
